【裁判字號】    94,上易,235
【裁判日期】    950712
【裁判案由】    給付租金
【裁判全文】
臺灣高等法院高雄分院民事判決         94年度上易字第235號
上 訴 人    丁○○
被上訴人    甲○○
上列當事人間請求給付租金事件，上訴人對於民國94年11月10日
臺灣高雄地方法院94年度訴字第1135號第一審判決提起上訴，本
院於95年6月28日言詞辯論終結，判決如下：
    主      文
原判決關於駁回上訴人後開第二項之訴部分，及訴訟費用之裁判
廢棄。
被上訴人應給付上訴人新台幣肆萬零肆佰陸拾壹元，及自民國九
十四年三月十八日起，至清償日止，按週年利率百分之五計算之
利息。
其餘上訴駁回。
第一、二審訴訟費用，由被上訴人負擔十分之一，餘由上訴人負
擔。
    事實及理由
一、上訴人主張：兩造為姊弟關係，上訴人於民國91年3 月間，
    自法院標得門牌號碼為高雄縣岡山鎮○○路30號之房屋（下
    稱系爭房屋）後，被上訴人旋向上訴人表示欲承租系爭房屋
    經營手工饅頭店，上訴人即口頭應允之，雙方並約定每月租
    金為新台幣（下同）2 萬元，詎被上訴人自91年4 月1 日起
    至93年11月7 日止，未支付分文租金，爰依租賃契約之法律
    關係，求為命被上訴人給付60萬元，及自93年11月7 日起至
    清償日止，按週年利率5%計算之利息之判決。原審為上訴人
    敗訴之判決。上訴人於本院聲明：(一)原判決廢棄。(二)被上訴
    人應給付上訴人60萬元，及自93年11月7 日起至清償日止，
    按週年利率5%計算之利息。
二、被上訴人則以：上訴人於91年3 月間，以向法院標購系爭房
    屋為由，向被上訴人借款140 萬元，當時兩造言明上訴人願
    無條件提供系爭房屋1 樓供被上訴人經營饅頭店，被上訴人
    則無息將140 萬元借予上訴人，兩造間並無租賃關係存在，
    上訴人對被上訴人請求租金並無理由。又被上訴人於91年11
    月27日始申請營利事業登記證，自92年1 月4 日開始營業，
    惟僅經營40日即因生意不佳而結束營業，並於92年5 月9 日
    申請註銷營業登記，被上訴人於結束營業後本欲將生財器具
    搬至外甥楊漢威之房屋存放，但因被上訴人已於91年10月間
    無償搬入該屋居住，經兩造協調後，上訴人同意被上訴人將
    生財器具暫放在系爭房屋，迄至上訴人於93年11月7 日搬回
    系爭房屋後被上訴人始將生財器具搬離，上訴人之訴為無理
    由等語，資為抗辯，並於本院為駁回上訴之聲明。
三、兩造不爭執事項：
  (一)上訴人曾因標購系爭房屋而向被上訴人借款140 萬元，雙方
    言明無庸支付利息。
  (二)上訴人於91年3 月間標得系爭房屋，被上訴人則自92年1 月
    4 日起至92年2 月13日止，在系爭房屋經營手工饅頭店，惟
    被上訴人於結束營業後仍將生財器具放置在系爭房屋內，迄
    至93年11月7 日始搬離。
  (三)借款明細資料、台灣高雄地方法院94年度訴字第53號民事判
    決、本院94年度上易字第80號民事判決各1份。
四、兩造爭執事項：(一)兩造就系爭房屋是否有租賃關係存在？如
    有，租金每月多少？(二)上訴人可請求被上訴人給付之金額為
    多少？茲分述如下：
  (一)兩造就系爭房屋是否有租賃關係存在？如有，租金每月多少
    ？
  1.上訴人主張其於91年3 月間，自法院標得系爭房屋後，被上
    訴人旋向上訴人表示欲承租系爭房屋經營手工饅頭店，上訴
    人即口頭應允之等語，被上訴人雖否認有租賃關係云云。按
    ，稱租賃者，謂當事人約定，一方以物租與他方使用、收益
    ，他方支付租金之契約。前項租金，得以金錢或租賃物之孳
    息充之。民法第421 條定有明文。又因使用租賃物而支付之
    對價，即為租金，其約定之名稱如何，原非所問。最高法院
    46年台上字第519 號著有判例。查被上訴人陳稱：「91年3
    月8 日上訴人標得系爭房屋，在標到系爭房屋之前，有天在
    我母親住處兩造有約定，如果上訴人標到法拍屋，我就借給
    上訴人140 萬元，上訴人不用付我利息，但是上訴人無條件
    將一樓供我作早餐店用。」「91年12月初將早餐店器材陸陸
    續續搬入系爭房屋。」「在上訴人要標法拍屋前一個禮拜之
    前，就已在我母親家中講好，如果房子標到，我個人借她
    140 萬元，無利息，而她同意一樓供我使用做生意。」等語
    （原審卷8 、53頁），及上訴人陳稱：「被上訴人確實有借
    給我140 萬元去標法拍屋，沒有付利息。」等語（原審卷39
    頁）觀之，足見上訴人將系爭房屋供被上訴人使用，上訴人
    則免付向被上訴人借款140 萬元之利息作為使用系爭房屋之
    對價，依上說明，兩造間就系爭房屋應有租賃關係存在。
  2.另上訴人主張兩造約定每月租金為2 萬元云云，雖舉證人李
    聚訓、丙○○、乙○○、戊○、己○○等人為證，然為被上
    訴人否認，經查證人李聚訓於本院證稱：91年3 月11日下午
    丁○○標中法拍屋後，到了晚上7 、8 點鐘甲○○及其太太
    、一兒、一女到我母親家吃飯。當天晚上我妹妹丁○○先到
    ，但是我妹妹的小孩有沒有去我記不清楚。吃過飯言談之中
    ，就是甲○○與我妹妹丁○○就談標中的房屋如何使用，甲
    ○○就說他要在那裡接續做手工饅頭及早餐店。甲○○就與
    丁○○有談到言明租金2 萬元云云，不惟與其於原審所稱：
    當時鄂元靜、乙○○、被上訴人、被上訴人太太及小孩均有
    在場聽聞云云，前後陳述在場之人不符，已難採信，且與上
    訴人所稱：當時有我、被上訴人甲○○、李聚訓等人在場等
    語亦不符合，是證人李訓聚上開證詞並不能證明與事實相符
    ，自難據此為有利於上訴人之認定。另證人丙○○證稱：租
    金的部分聽上訴人說每月要2 萬元等語，係聽聞上訴人之陳
    述而來，證人乙○○證稱：並未親眼聽聞兩造談論系爭房屋
    及租金之事等語，證人戊○證稱：我從來沒有在場看到或聽
    到兩造就系爭房屋談論租賃及租金之事，只是事後聽說等語
    ，是證人丙○○、乙○○、戊○上開證詞均不能為上訴人有
    利之認定，至證人己○○僅能證明事後兩造於93年5 月19日
    因為系爭房屋租金的事情有爭執，並不能證明租金每月2 萬
    元之事實；反觀證人鄂元靜則證稱，兩造於上訴人標取系爭
    房屋前，已在伊家中講好如上訴人標中系爭房屋就將1 樓借
    給被上訴人做生意，因為兩造為手足，並沒有講到要給付租
    金，且於上訴人標中系爭房屋後，被上訴人有借140 萬元予
    上訴人，也沒有說要收取利息等語，足見上訴人主張兩造約
    定每月租金為2 萬元云云，並無可採。
  3.經查上訴人既將系爭房屋供被上訴人使用，上訴人則免付向
    被上訴人借款140 萬元之利息作為使用系爭房屋之對價，已
    如前述，則此140 萬元之利息即為約定之租金，惟兩造並未
    約定利率若干，本院斟酌系爭房屋坐落高雄縣岡山鎮○○路
    ，為四層樓鋼筋混凝土造建物，坐落基地公告土地現值每平
    方公尺1 萬4,500 元，系爭房屋附近有住家林立，交通尚稱
    便捷，有土地及建物登記簿謄本、照片可稽（原審卷22、24
    頁、本院卷50頁），本院因認被上訴人使用系爭房屋之對價
    以相當於借款140 萬元之法定遲延利息即年息5%計算每月租
    金5,833 元為適當。
  (二)上訴人可請求被上訴人給付之金額為多少？
  1.上訴人主張被上訴人自91年4 月1 日起至93年11月7 日止，
    未支付分文租金等語，核與被上訴人自承：「91年3 月8 日
    上訴人標得系爭房屋，在標到系爭房屋之前，有天在我母親
    住處兩造有約定，如果上訴人標到法拍屋，我就借給上訴人
    140 萬元，上訴人不用付我利息，但是上訴人無條件將一樓
    供我作早餐店用。」「被上訴人係於93年11月7 日始將生財
    器具搬離系爭房屋。」等語（原審卷8 、28頁）相符，參以
    被上訴人於91年3 月10日、3 月12日即分別借款45萬元、95
    萬元予上訴人，有本院94年度上易字第80號民事確定判決可
    稽（本院卷12至15頁），足認上訴人主張被上訴人自91年4
    月1 日起至93年11月7 日止使用系爭房屋而未支付租金，自
    屬可信。至於被上訴人雖僅自92年1 月4 日起至92年2 月13
    日止，在系爭房屋經營手工饅頭店，惟與兩造於91年4 月1
    日就系爭房屋即已成立租賃關係及被上訴人於93年11月7 日
    始搬離系爭房屋之事實，不生影響。
  2.次查被上訴人以借款140 萬元之利息作為使用系爭房屋之對
    價，惟上訴人已於91年12月18日清償40萬元，又於93年4 月
    21日再清償10萬元，有本院上開確定判決可稽。則上訴人自
    91年4 月1 日起至93年11月7 日止之期間可請求被上訴人給
    付之租金說明如下：
    (1)91年4 月1 日起至91年12月17日止：此段期間，被上訴人
      以借款140 萬元之利息5%即每月5,833 元作為使用系爭房
      屋之對價，此段期間上訴人自不能再向被上訴人請求給付
      租金。
    (2)91年12月18日起至93年4 月20日止計16個月又2 天：被上
      訴人原借款140 萬元，惟上訴人已於91年12月18日清償40
      萬元，此段期間，被上訴人借款只剩100 萬元，系爭房屋
      每月租金為5,833 元（係以借款140 萬元按年息5%計算而
      來），該借款100 萬元依比例計算相當被上訴人給付上訴
      人每月租金4,166 元〔5,833 ×（1,400,000 －400,000
      ）/1,400,000＝4,166 〕，每月尚不足1,667 元，則在此
      期間，上訴人可請求被上訴人給付之金額為2 萬6,783 元
      〔1,667 ×16＋（1,667 ÷30）×2 ＝26,783〕。
    (3)93年4 月21日起至93年11月7 日止計6 個月又17天：上訴
      人於93年4 月21日再清償10萬元，被上訴人借款只剩90萬
      元，該90萬元借款依上方式比例計算相當被上訴人給付上
      訴人每月租金3,750 元〔5,833 ×（1,400,000 －500,00
      0）/1,400,000 ＝3,750 〕，每月尚不足2,083 元，則在
      此期間，上訴人可請求被上訴人給付之金額為1 萬3,678
      元〔2,083 ×6 ＋（2,083 ÷30）×17＝13,678〕。
  3.綜上，上訴人可請求被上訴人給付之金額為4 萬461 元（
    26,783 ＋13,678＝40,461）。
五、綜上所述，上訴人本於租賃之法律關係，請求被上訴人給付
    積欠租金4 萬461 元，自屬正當。次按，給付無確定期限者
    ，債務人於債權人得請求給付時，其催告而未為給付，自受
    催告時起，負遲延責任。前項催告定有期限者，債務人自期
    限屆滿時起負遲延責任，民法第229 條定有明文。查上訴人
    於94年3 月11日以存證信函催告被上訴人自催告日起7 日內
    給付租金，有存證信函附原審岡簡字第231 號案卷可稽（該
    卷8 頁），從而，上訴人請求被上訴人給付4 萬461 元及自
    94年3 月18日起，至清償日止，按週年利率5%計算之利息，
    為有理由，應予准許。逾此所為請求，為無理由，應予駁回
    。原審就上開應准許部分，為上訴敗訴之判決，尚有未洽，
    上訴意旨求予廢棄改判，為有理由，爰由本院予以廢棄改判
    如主文第2 項所示。至於上訴人之請求不應准許部分，原判
    決為上訴人敗訴之判決，經核於法並無不合，上訴意旨求予
    廢棄改判，為無理由，應予駁回。
六、據上論結，本件上訴為一部有理由，一部無理由，依民事訴
    訟法第450 條、第449 條第1 項、第79條，判決如主文。
中    華    民    國    95    年    7    月    12     日
                              民事第五庭
                                  審判長法官     蔡明宛
                                  法      官     黃國川
                                  法      官     曾錦昌
以上正本證明與原本無異。
本件不得上訴。
中    華    民    國    95    年    7     月    12    日
                                  書  記  官     郭蘭蕙


司法院資訊處製作；財團法人民間司法改革基金會備份。
